ACORDAO-COMPLETO-2396467

ACÓRDÃO 9381/2020 ATA 31/2020 - PRIMEIRA CÂMARA

VISTOS, relatados e discutidos estes autos de Tomada de contas especial instaurada pelo Ministério do Turismo (MTur) em desfavor do Sr. Osni Francisco de Fragas, prefeito de Ituporanga/SC (gestões 2005-2008, 2009-2012 e 2017-2020) , em razão da impugnação total de despesas do Convênio nº 1354/2008 (Siafi nº 700964) , firmado em 11/12/2008, que teve por objeto a transferência de recursos, para a realização do evento "Final de Ano Solidário 2008", no montante de R$ 100.000,00, creditados na conta específica do convênio em 19/02/2009,	
ACORDAM os Ministros do Tribunal de Contas da União, reunidos em sessão dessa Primeira Câmara, com fundamento nos arts. 1º, inciso I, 16, inciso III, alíneas "b" e "c", da Lei 8.443/1992 c/c os arts. 19 e 23, inciso III, da mesma Lei, e com os arts. 1º, inciso I, 209, incisos II e III, 210 e 214, inciso III, do Regimento Interno, em:
9.1. julgar irregulares, nos termos dos arts. 1º, inciso I, 16, inciso III, alíneas "b" e "c", da Lei 8.443/1992, c/c os arts. 19 e 23, inciso III, da mesma Lei, as contas do Sr. Osni Francisco de Fragas (CPF 019.948/599-20) , ex-Prefeito de Ituporanga/SC, condenando-o ao pagamento da importância a seguir especificada, atualizada monetariamente e acrescida dos juros de mora, calculados a partir da data discriminada até a data da efetiva quitação do débito, fixando-lhe o prazo de quinze dias, para que comprove, perante o Tribunal, o recolhimento da referida quantia aos cofres do Tesouro Nacional, nos termos do art. 23, inciso III, alínea "a", da citada Lei, c/c o art. 214, inciso III, alínea "a", do Regimento Interno do TCU;  
	VALOR ORIGINAL
	DATA DA OCORRÊNCIA 

	R$ 100.000,00
	19/2/2009

9.2. aplicar ao responsável Sr. Osni Francisco de Fragas (CPF 019.948/599-20) a multa prevista no art. 57 da Lei 8.443/1992 c/c o art. 267 do Regimento Interno do TCU, no valor de R$ 30.000,00 (trinta mil reais) , fixando-lhe o prazo de quinze dias, a contar da notificação, para que comprove, perante o Tribunal (art. 214, III, alínea "a", do Regimento Interno do TCU) , o recolhimento da dívida aos cofres do Tesouro Nacional, atualizada monetariamente desde a data deste acórdão até a do efetivo recolhimento, se pagas após o vencimento, na forma da legislação em vigor;
9.3. autorizar, desde logo, a cobrança judicial das dívidas, caso não atendida a notificação, na forma do disposto no art. 28, inciso II, da Lei 8.443/1992;
9.4. enviar cópia deste Acórdão à Procuradoria da República no Estado de Santa Catarina, nos termos do § 3º do art. 16 da Lei 8.443/1992, c/c o § 7º do art. 209 do Regimento Interno do TCU, para conhecimento e adoção das medidas que entender cabíveis; e
9.5. enviar cópia deste Acórdão ao responsável, para ciência.

Tomada de contas especial instaurada pelo Ministério do Turismo (MTur)  que teve por objeto a transferência de recursos, para a realização do evento Final de Ano Solidário 2008

Primeira Câmara

Prefeitura Municipal de Ituporanga/SC.

3. Responsável: Osni Francisco de Fragas (CPF XXX.948.599-XX).

13.1. Ministros presentes: Walton Alencar Rodrigues (Presidente), Benjamin Zymler, Bruno Dantas e Vital do Rêgo.
13.2. Ministros-Substitutos presentes: Augusto Sherman Cavalcanti (Relator) e Weder de Oliveira.

ACORDAO-COMPLETO-2463045

Acórdão 5317/2021 - Primeira Câmara

AUGUSTO SHERMAN

Adoto como relatório a instrução lançada aos autos pela SecexTCE (peça 49) :
"INTRODUÇÃO
Cuidam os autos de tomada de contas especial instaurada pelo Ministério do Turismo em desfavor do Senhor Osni Francisco de Fragas, Prefeito de Ituporanga/SC (gestões 2005-2008, 2009-2012 e 2017-2020) , em razão da 'impugnação total de despesas' do convênio 1354/2008 (Siafi 700964) , firmado em 11/12/2008 entre o ministério e o referido município, o qual tem por objeto a transferência de recursos para a realização do evento 'Final de Ano Solidário 2008' (peça 1, p. 35-52) . 
HISTÓRICO
2.	Segundo consta na cláusula quinta da avença em tela (peça 1, p. 35-52) , foram previstos R$ 106.000,00 para a execução do objeto, dos quais R$ 100.000,00 seriam repassados pelo concedente e R$ 6.000,00 corresponderiam à contrapartida, a serem aplicados na contratação de artistas de renome nacional e regional, montagem de estrutura, sonorização e divulgação do evento (cópia de Plano de Trabalho peça 1, p. 11-16) . Os recursos federais foram transferidos por meio da ordem bancária 2009OB800113, no valor de R$ 100.000,00, emitida em 17/02/2009 (peça 1, p. 54) , com crédito em c/c em 19/2/2009 (peça 23, p. 86) . A vigência, inicialmente, abrangeu o período de 11/12/2008 a 31/03/2009, tendo sido posteriormente prorrogada até 07/06/2009 (DOU peça 1, p. 52 e 55) , com previsão de apresentação das contas em até trinta dias após a referida data, conforme estabelecido pela cláusula quarta do convênio. 
2.1	 O relatório do tomador de contas (peça 1, p. 157-163) concluiu pela irregularidade das contas e responsabilização do Sr. Osni Francisco de Fragas pelo dano no valor original de R$ 100.000,00. 		O relatório da CGU manteve a responsabilidade pelo débito com a Fazenda Nacional pelo valor original de R$ 100.000,00 (peça 1, p. 175-177) , ao passo que o certificado de auditoria e o parecer do dirigente do órgão de controle interno concluíram pela irregularidade das contas (peça 1, p. 178-179) . O Ministro do Turismo atestou haver tomado conhecimento das conclusões constantes do relatório e certificado de auditoria, bem como do parecer conclusivo do dirigente do órgão de controle interno (peça 1, p. 183) .
2.2	Após aportar neste Tribunal, procedeu-se ao exame inicial da documentação presente nos autos, o que resultou na elaboração da primeira instrução, ora anexada na peça 2. Naquela oportunidade, foi proposta a citação do Sr. Osni Francisco de Fragas para que apresentasse alegações de defesa em relação à impugnação total das despesas do Convênio 1354/2008 (Siafi 700964) , em razão das seguintes irregularidades constatadas na execução física e financeira: 
2.2.1	aquisição de bens e serviços comuns do convênio por meio de inexigibilidade de licitação, quando deveria ter sido contratada por intermédio de Pregão, preferencialmente eletrônico, contrariando o artigo 49, § 1º, da Portaria Interministerial 127/2008, que estabeleceu obediência à Lei 10.520/2002 e ao Decreto 5.450/2005 para os gastos originados de transferências voluntárias;
2.2.2	contratação e pagamento de cachês de artistas consagrados pela opinião pública com inexigibilidade de licitação, por meio de empresa intermediária, sem o encaminhamento de cópia do contrato de exclusividade dos empresários, em afronta ao artigo 25, III, da Lei 8.666/1993 e o Acórdão 96/2008-TCU-Plenário;
2.2.3	ausência de comprovação da regular execução da despesa quanto aos estágios de liquidação e de pagamento, em afronta aos artigos 62 e 63 da Lei 4.320/1964, relativamente aos seguintes itens:
2.2.3.1	não apresentação de spots/mídia com o conteúdo das inserções e a comprovação das divulgações em rádio;
2.2.3.2	ausência de fotografias com as devidas identificações em anúncios de outdoors;
2.2.3.3	não remessa de exemplares dos panfletos pagos;
2.2.3.4	ausência de filmagens e de fotografias das apresentações artísticas e musicais: 
2.2.3.5	ausência de filmagens e de fotografias relativas aos itens de montagem/infraestrutura (palco, iluminação, sonorização e tendas; 
2.2.3.6	falta de declaração do prestador de serviços e ausência de fotografias relativas à difusão por intermédio de carros de som;
2.2.4	não apresentação de filmagens e de fotografias da realização do próprio evento e inconsistência em relação à data informada de realização, uma vez que o Plano de Trabalho indicou o dia 28/12/2008 enquanto o material de divulgação registrou 27/08/2015, em confronto com o estabelecido na cláusula terceira, inciso II, 'a', do termo de convênio; e
2.2.5	ausência de declaração de autoridade local atestando a realização do evento, o que configura falta de atendimento à cláusula décima segunda, parágrafo segundo, 'g', do mesmo termo.
2.3	Devidamente citado por meio do Ofício 0251/2016, de 11/4/2016 (peça 5 e AR na peça 6) , o responsável apresentou pedido para que o Tribunal obtivesse, junto ao MTur, cópia da prestação de contas analisada pelo concedente e, junto à Prefeitura de Ituporanga, cópia do processo licitatório 88/2008 e dos demais documentos relacionados ao evento (empenhos, contratos, NE, pagamentos, vídeos etc.) (peça 11) .
2.4	Após examinar os elementos juntados, a Unidade Técnica manifestou-se favoravelmente ao requerimento apresentado (peça 12) , fato que resultou na realização das diligências à Prefeitura (Ofício 1129/2016, de 7/12/2016 - peça 15) e ao Ministério do Turismo (Ofício 1130/2016, de 7/12/2016 - peça 16) .
2.5	Após o atendimento das comunicações mencionadas (peças 18, 21 e 23) , elaborou-se nova instrução (peça 24) , oportunidade em que se considerou como afastadas as irregularidades relativas à não realização de pregão e à ausência de declaração de autoridade local atestando a realização do evento. Entretanto, diante da constatação de que a resposta da Prefeitura apenas atendia parcialmente os itens lá contidos, formulou-se proposta no sentido da realização de nova diligência junto à municipalidade (Ofício 062/2017, peça 20) , devendo esta encaminhar: empenhos, contratos, notas fiscais, pagamentos e vídeos, dentre outros itens.
2.6	A diligência foi realizada por meio dos Ofícios 0199/2017 (peça 27 e AR na peça 30) e 0541/2017 (peça 31 e AR na peça 32) . Em resposta, a Prefeitura diligenciada anexou a documentação que integra a peça 35 destes autos. Após analisar a resposta obtida, a Unidade Técnica apresentou proposta de mérito, conforme instrução presente na peça 36.
2.7	Naquela oportunidade, chegou-se à conclusão de que os novos elementos obtidos mediante as diligências realizadas permitiam afirmar que o objeto pactuado havia sido executado, com apenas algumas ressalvas. 	Assim, foi proposto o julgamento pela regularidade com ressalvas.
2.8	Entretanto, em Parecer anexado na peça 39, o MP/TCU apresentou posicionamento no sentido da inexistência de evidências que comprovem a efetiva realização da festividade, bem como a regular aplicação dos recursos públicos federais recebidos à conta da avença firmada. Por essa razão, o Sr. Procurador considerou que, em casos como o aqui examinado, mostra-se essencial que sejam devidamente apresentados elementos consistentes, tais como fotografias e filmagens com a logomarca do MTur, além de material publicitário produzido, não sendo possível configurar a ausência de tais itens como mera falha formal.   
2.9	Além disso, o representante do MP/TCU entendeu que as fotos apresentadas são de baixa qualidade, não se prestando a identificar o evento, a localidade, a data, nem tampouco os artistas consagrados contratados para o show. No mesmo sentido, também foi apontada irregularidade relativa à contratação da artista Eliane Camargo, uma vez que não foi apresentado o contrato de exclusividade com a suposta representante exclusiva, a empresa Replayer Produções Fonográficas Ltda., nem tampouco qualquer documento que comprove o recebimento do cachê pela cantora. 
2.10 Ainda sobre este ponto, considerou irregular a contratação, por inexigibilidade de licitação, da empresa Curingas Promoções e Eventos, considerando que a autorização que confere exclusividade apenas para os dias correspondentes à apresentação dos artistas e que é restrita à localidade do evento, conforme dispõe o Acórdão 96/2008-TCU-Plenário, não se confunde com o contrato de exclusividade, além de ferir o disposto no artigo 25, inciso III, da Lei 8.666/1993.  
2.11	 Asseverou, ainda, que a documentação presente no processo não permite recompor o nexo causal entre os recursos repassados à conta do convênio e as despesas supostamente realizadas, uma vez inexistentes diversos itens, tais como: publicação dos contratos firmados com a empresa Curingas Promoções e Eventos; cópias de cheques; notas fiscais; e recibos referentes aos pagamentos efetuados à contratada. 
2.12 Concluindo seu Parecer, o MP/TCU sugeriu citar novamente o responsável, Sr. Osni Francisco de Fragas, 'ante a ausência de documentos aptos a comprovar a execução física do objeto do Convênio 1354/2008, bem como o necessário nexo causal entre os recursos federais repassados e os supostos dispêndios incorridos no ajuste'. 
2.13	 O Sr. Ministro Relator Augusto Sherman Cavalcanti anuiu à proposta do Sr. Procurador, tendo determinado a citação do responsável nos termos abaixo transcritos (Despacho constante da peça 40) .
Com fundamento no art. 11 da Lei 8.443/92, acolho a proposta apresentada pelo MP-TCU e determino seja realizada nova citação do responsável, para que este comprove a regularidade das alegadas contratações, nos termos da jurisprudência desta Corte, a efetiva execução física do objeto do referido convênio, conforme ajustado no termo de convênio, e o necessário nexo entre os recursos federais repassados e os alegados dispêndios incorridos no ajuste, mediante a apresentação de documentos bancários, fiscais e de comprovação de realização de pagamento.
2.14 Em atendimento à determinação supra, promoveu-se a citação do responsável por meio do ofício 4009/2019 (peça 45 e AR na peça 47) , de 10/9/2019. Regularmente citado, o gestor juntou suas alegações de defesa na peça 47.
EXAME
Síntese das Alegações de Defesa
3.	Iniciando sua defesa, o responsável traz trechos de instruções e pronunciamentos anteriores presentes nestes autos, em que se verifica o posicionamento pela regularidade com ressalvas das contas ora examinadas. 
3.1	Assevera que todas as despesas por ele efetuadas guardam perfeita relação com os objetivos do convênio celebrado, tendo respeitado todos os normativos e princípios pertinentes, quando da execução do objeto pactuado, estando esta última, conforme alega, devidamente comprovada pelos elementos já presentes nos autos. 
3.2	Prosseguindo, argumenta que o próprio TCU, quando da prolação do Acórdão 5662/2014-TCU-Primeira Câmara, relatado pelo Ministro Bruno Dantas, reconheceu que a contratação irregular por inexigibilidade de licitação, quando inexistirem outros indícios de dano ao erário e uma vez comprovada a execução do objeto pactuado, não se mostra suficiente para a promoção da glosa dos valores repassados.   	
3.3	Alega o responsável que a imposição da pena de devolução dos recursos recebidos seria desproporcional e representaria enriquecimento sem causa da Administração Pública, uma vez que os elementos presentes nos autos seriam suficientes para demonstrar a realização do evento e o efetivo cumprimento do objeto previsto na avença firmada.
3.4	Finalizando, requer o acolhimento das alegações de defesa e o consequente afastamento da responsabilidade e do débito a ele imputados.
Análise
3.5	Sobre o primeiro ponto trazido pelo defendente, deve-se registrar que não é incomum a existência de eventual divergência entre o posicionamento inicial da Unidade Técnica e o entendimento do Ministério Público ou mesmo do Relator do processo. Por vezes, um exame mais minudente e aprofundado pode fazer emergir dos autos elementos até então não percebidos, ou mesmo trazer uma interpretação mais acertada para as ocorrências ali tratadas. Por vezes, as eventuais divergências acabam por levar a um novo posicionamento que se mostra benéfico ao responsável. Em outras, isso se dá de forma contrária aos seus interesses. 
3.6	No presente caso, o MP/TCU apontou nuances não observadas quando da realização de instruções anteriores, as quais levaram à conclusão acerca da inexistência de comprovação da execução física do objeto, bem como da ausência de nexo de causalidade entre os recursos repassados e as despesas realizadas.
3.7	Por essa razão, em que pese realmente ter havido a divergência apontada, isso não significa inconsistência na citação ou mesmo qualquer óbice ao prosseguimento do processo. Assim, não cabe acolhimento deste primeiro item da defesa do gestor.
3.8	Prosseguindo, ao contrário do que afirma o responsável, inexistem nestes autos elementos capazes de comprovar a efetiva execução do objeto do convênio, bem como o nexo causal entre as despesas realizadas e os recursos repassados pelo ministério. Esses, aliás, foram os motivos que levaram à citação do Sr. Osni Francisco. 
3.9	Na defesa ora examinada, não constam quaisquer elementos novos capazes de mudar o entendimento que fundamentou o chamamento do responsável. Não foram juntados documentos ou evidências adicionais que pudessem demonstrar cabalmente a execução do objeto nos moldes previstos, nem tampouco a correlação causal entre os dispêndios efetuados e a verba federal recebida. Assim, mais uma vez, não se mostra possível acolher a argumentação oferecida.
3.10	 No que toca à decisão mencionada, deve-se ressaltar que a contratação indevida por inexigibilidade não foi utilizada como fundamento para citação, uma vez que, de fato, por si só, não constitui ocorrência que caracterize dano ao erário. Em verdade, a dita irregularidade fundamentou a realização de audiência do gestor, conforme bem se observa no item 2 do ofício 4009/2019 (peça 45) . Ou seja, a citação e a audiência encontram-se fundamentadas em ocorrências diferentes, embora ambas estejam ligadas ao mesmo convênio. Portanto, não merece acolhimento a alegação apresentada.
3.11	 Sobre a suposta desproporcionalidade da 'pena' de devolução dos recursos, importa destacar que a restituição dos recursos cuja regular utilização não foi comprovada é pressuposto constitucional e legal, não sendo, portanto, mero fruto de um eventual ato de vontade do julgador, mas sim um ato ao qual este se encontra vinculado, constituindo verdadeiro poder-dever deste. 
3.12	 Por fim, quanto ao suposto enriquecimento sem causa da Administração, pode-se concluir, pelas razões aqui expostas, que isso não ocorreu, nem ocorrerá caso o responsável venha a ser condenado ao pagamento do débito apurado. Como visto, não há elementos capazes de demonstrar de forma inequívoca a execução do objeto pactuado, nem tampouco a existência de liame entre as despesas realizadas e os recursos repassados pelo órgão concedente, ocorrências que, necessariamente, levam à obrigatoriedade de restituir o montante recebido, consoante a mansa jurisprudência, exemplificada na Decisão 225/2000-TCU-2ª Câmara, rel. Adylson Motta.       
3.13	 Concluindo, as alegações de defesa e razões de justificativas apresentadas não lograram afastar o débito e as irregularidades apontadas, razão pela qual se encontra inalterado o entendimento que acarretou a citação e a audiência do Sr. Osni Francisco.
Prescrição da Pretensão Punitiva
4.	Vale ressaltar que a pretensão punitiva do TCU, conforme Acórdão 1441/2016-TCU-Plenário, Relator: Benjamin Zymler, que uniformizou a jurisprudência acerca dessa questão, subordina-se ao prazo geral de prescrição indicado no art. 205 do Código Civil, que é de dez anos, contado da data de ocorrência da irregularidade sancionada, nos termos do art. 189 do Código Civil, sendo este prazo interrompido pelo ato que ordenar a citação, a audiência ou a oitiva do responsável.
4.1.	No caso em exame, não ocorreu a prescrição. Verifica-se que os fatos geradores datam de 19/2/2009, ao passo que a primeira citação foi autorizada em 07/04/2016, razão pela qual poderá ser proposta aplicação de sanção ao responsável.   
CONCLUSÃO
5.	Concluindo, verifica-se que as alegações de defesa apresentadas pelo Sr. Osni Francisco de Fragas não lograram afastar a irregularidade e o débito apontados.
5.1	Como visto, não ocorreu a prescrição da pretensão punitiva, razão pela qual será proposta a aplicação de multa ao responsável. 
5.2	Por fim, tendo em vista que não constam dos autos elementos que permitam reconhecer a boa-fé do responsável, sugere-se que as suas contas sejam julgadas irregulares, nos termos do art. 202, § 6º, do Regimento Interno do TCU, com a imputação do débito atualizado monetariamente e acrescido de juros de mora, nos termos do art. 202, §1º do Regimento Interno do TCU, descontado o valor eventualmente recolhido, além da aplicação da sanção prevista no art. 57 da Lei 8.443/1992.   
PROPOSTA DE ENCAMIHAMENTO:
6.	Diante do exposto, submete-se o presente processo à consideração superior, com a seguinte proposta: 
julgar irregulares, nos termos dos arts. 1º, inciso I, 16, inciso III, alíneas b e c, da Lei 8.443/1992, c/c os arts. 19 e 23, inciso III, da mesma Lei, as contas do Sr. Osni Francisco de Fragas (CPF 019.948/599-20) , Prefeito de Ituporanga/SC, condenando-o ao pagamento da importância a seguir especificada, atualizada monetariamente e acrescida dos juros de mora, calculados a partir da data discriminada até a data da efetiva quitação do débito, fixando-lhe o prazo de quinze dias, para que comprove, perante o Tribunal, o recolhimento da referida quantia aos cofres do Tesouro Nacional, nos termos do art. 23, inciso III, alínea 'a', da citada lei, c/c o art. 214, inciso III, alínea 'a', do Regimento Interno do TCU;  
	VALOR ORIGINAL
	DATA DA OCORRÊNCIA 

	R$ 100.000,00
	19/2/2009

Valor do débito atualizado até 20/11/2019: R$ 180.080,00.
aplicar ao responsável Sr. Osni Francisco de Fragas (CPF 019.948/599-20) a multa prevista no art. 57 da Lei 8.443/1992 c/c o art. 267 do Regimento Interno do TCU, fixando-lhe o prazo de quinze dias, a contar da notificação, para que comprove, perante o Tribunal (art. 214, III, alínea 'a', do Regimento Interno do TCU) , o recolhimento da dívida aos cofres do Tesouro Nacional, atualizada monetariamente desde a data do acórdão até a do efetivo recolhimento, se pagas após o vencimento, na forma da legislação em vigor;
c) autorizar, desde logo, a cobrança judicial da dívida, caso não atendida a notificação, na forma do disposto no art. 28, inciso II, da Lei 8.443/1992;
d) autorizar também, desde logo, se requerido, com fundamento no art. 28, inciso I, da Lei 8.443, de 1992, c/c o art. 217, §§ 1º e 2º do Regimento Interno do TCU, o parcelamento das dívidas em até 36 parcelas, incidindo, sobre cada parcela, corrigida monetariamente, os correspondentes acréscimos legais, fixando-lhe o prazo de quinze dias, a contar do recebimento da notificação, para comprovar, perante o Tribunal, o recolhimento da primeira parcela, e de trinta dias, a contar da parcela anterior, para comprovar os recolhimentos das demais parcelas, devendo incidir, sobre cada valor mensal, atualizado monetariamente, os juros de mora devidos, no caso do débito, na forma prevista na legislação em vigor, alertando o responsável de que a falta de comprovação do recolhimento de qualquer parcela importará o vencimento antecipado do saldo devedor, nos termos do § 2º do art. 217 do Regimento Interno deste Tribunal; 
e) enviar cópia do Acórdão que for prolatado, bem como do Relatório e do Voto que o fundamentarem à Procuradoria da República no Estado de Santa Catarina, nos termos do § 3º do art. 16 da Lei 8.443/1992, c/c o § 7º do art. 209 do Regimento Interno do TCU, para adoção das medidas cabíveis; e
f)  enviar cópia do Acórdão que vier a ser proferido ao responsável, para ciência, informando que a presente deliberação, acompanhada do Relatório e do Voto que a fundamenta, está disponível para a consulta no endereço www.tcu.gov.br/acordaos, além de esclarecer que, caso requerido, o TCU poderá fornecer sem custos as correspondentes cópias, de forma impressa."
2.	Os Srs. Diretor e Secretário, em exercício, da SecexTCE manifestaram-se de acordo com as análises e propostas contidas na instrução (peças 50 e 51) .
3.	O Representante do MP/TCU manifestou-se nos autos nos seguintes termos (peça 52) :
"Trata-se de tomada de contas especial instaurada pelo Ministério do Turismo (MTur) em desfavor do Sr. Osni Francisco de Fragas, prefeito de Ituporanga/SC (gestões 2005-2008, 2009-2012 e 2017-2020) , em razão da impugnação total de despesas do Convênio nº 1354/2008 (Siafi nº 700964) , firmado em 11/12/2008, tendo como objeto a transferência de recursos para a realização do evento 'Final de Ano Solidário 2008' (peça 1, p. 35-52) .
Para a realização do objeto, foram previstos R$ 106.000,00, dos quais R$ 100.000,00 repassados pelo concedente e R$ 6.000,00 a título de contrapartida. A parcela de recursos federais foi creditada na conta específica do convênio em 19/02/2009 (peça 1, p. 54; peça 23, p. 86) . Após prorrogação de prazo, a vigência do ajuste se deu entre 11/12/2008 e 07/06/2009 (peça 1, p. 53 e 55) .
Ingressos os autos neste TCU, o Sr. Osni Francisco de Fragas foi citado em 13/04/2016 e, em resposta, observou que a presente TCE estava sendo instruída sem constar da integralidade da documentação relacionada ao ajuste (peças 5, 6 e 11) . Realizadas diligências ao MTur e à Prefeitura de Ituporanga/SC, a Secex/SC considerou que as informações obtidas mostraram-se suficientes para esclarecer as irregularidades apontadas, permitindo dar como superada a etapa de citação do responsável e propor o julgamento de suas contas pela regularidade com ressalva (peça 24) .
Contudo, ao avaliar os elementos carreados aos autos (peças 18, 21, 23 e 35) , este MP/TCU divergiu da unidade técnica, sugerindo que o Sr. Osni Francisco de Fragas fosse novamente citado em razão da ausência de documentos aptos a comprovar a execução física do objeto do Convênio nº 1354/2008, bem como o necessário nexo causal entre os recursos federais repassados e os supostos dispêndios incorridos para a realização do evento (peça 39) .
Tendo Vossa Excelência anuído a essa preliminar (peça 40) , o prefeito foi regularmente citado e apresentou resposta por meio do expediente à peça 47.
Em análise às alegações de defesa (peça 49) , desta feita realizada pela Secex-TCE, concluiu-se que o Sr. Osni Francisco de Fragas não trouxe aos autos quaisquer elementos capazes de mudar o entendimento que fundamentou a citação que lhe foi dirigida. Então, foi apresentada proposta de encaminhamento no sentido de julgar irregulares as contas do responsável, condenando-o pelo débito no valor original de R$ 100.000,00 e aplicando-lhe a multa prevista no art. 57 da Lei nº 8.443/92.
Com razão, o prefeito se limitou a apresentar argumentos reafirmando a regularidade dos gastos, sem anexar documentos ou evidências capazes de respaldá-los, persistindo a falta de comprovação da execução física do objeto pactuado e do liame entre os dispêndios efetuados e a verba federal recebida no âmbito do Convênio nº 1354/2008. Diante disso, este representante do MP/TCU manifesta-se de acordo com a proposta de encaminhamento da unidade técnica à peça 49."
	É o relatório.

Edinando Luiz Brustolin (OAB 21087/SC) (peça 7 e 9); Luis Irapuan Campelo Bessa Neto (OAB 41393/SC) (peça 29); Marcos Fey Probst (OAB 20781/SC) (peças 7 e 9) e Tiago Augusto Hempkemaier Espíndola (OAB 46053/SC) (peça 29), representando Osni Francisco de Fragas

Subprocurador Geral Paulo Soares Bugarin.

TOMADA DE CONTAS ESPECIAL. AUSÊNCIA DE COMPROVAÇÃO DA REGULAR E INTEGRAL APLICAÇÃO DOS RECURSOS REPASSADOS. CITAÇÃO DO GESTOR MUNICIPAL RESPONSÁVEL. ALEGAÇÕES DE DEFESA NÃO LOGRARAM AFASTAR O DANO. CONTAS IRREGULARES. IMPUTAÇÃO DE DÉBITO E MULTA.

TOMADA DE CONTAS ESPECIAL (TCE)

Tratam os autos de tomada de contas especial instaurada pelo Ministério do Turismo (MTur) em desfavor do Sr. Osni Francisco de Fragas, prefeito de Ituporanga/SC (gestões 2005-2008, 2009-2012 e 2017-2020) , em razão da impugnação total de despesas do Convênio nº 1354/2008 (Siafi nº 700964) , firmado em 11/12/2008, que teve por objeto a transferência de recursos, para a realização do evento "Final de Ano Solidário 2008", no montante de R$ 100.000,00, creditados na conta específica do Convênio em 19/02/2009.
A instrução da unidade técnica aponta indícios de diversas irregularidades, dentre as quais se destacam (§ 2.2 da instrução, peça 49) :
"2.2.1 aquisição de bens e serviços comuns do convênio por meio de inexigibilidade de licitação, quando deveria ter sido contratada por intermédio de Pregão, preferencialmente eletrônico, contrariando o artigo 49, § 1º, da Portaria Interministerial 127/2008, que estabeleceu obediência à Lei 10.520/2002 e ao Decreto 5.450/2005 para os gastos originados de transferências voluntárias;
2.2.2 contratação e pagamento de cachês de artistas consagrados pela opinião pública com inexigibilidade de licitação, por meio de empresa intermediária, sem o encaminhamento de cópia do contrato de exclusividade dos empresários, em afronta ao artigo 25, III, da Lei 8.666/1993 e o Acórdão 96/2008-TCU-Plenário;
2.2.3 ausência de comprovação da regular execução da despesa quanto aos estágios de liquidação e de pagamento, em afronta aos artigos 62 e 63 da Lei 4.320/1964, relativamente aos seguintes itens:
2.2.3.1 não apresentação de spots/mídia com o conteúdo das inserções e a comprovação das divulgações em rádio;
2.2.3.2 ausência de fotografias com as devidas identificações em anúncios de outdoors;
2.2.3.3 não remessa de exemplares dos panfletos pagos;
2.2.3.4 ausência de filmagens e de fotografias das apresentações artísticas e musicais: 
2.2.3.5	ausência de filmagens e de fotografias relativas aos itens de montagem/infraestrutura (palco, iluminação, sonorização e tendas) ; 
2.2.3.6 falta de declaração do prestador de serviços e ausência de fotografias relativas à difusão por intermédio de carros de som;
2.2.4 não apresentação de filmagens e de fotografias da realização do próprio evento e inconsistência em relação à data informada de realização, uma vez que o Plano de Trabalho indicou o dia 28/12/2008 enquanto o material de divulgação registrou 27/08/2015, em confronto com o estabelecido na cláusula terceira, inciso II, 'a', do termo de convênio; e
2.2.5 ausência de declaração de autoridade local atestando a realização do evento, o que configura falta de atendimento à cláusula décima segunda, parágrafo segundo, 'g', do mesmo termo.".
Após a primeira citação do responsável e da realização de diligências complementares por ele solicitadas, a unidade técnica entendeu ter sido demonstrada a execução do objeto, remanescendo algumas ressalvas (§ 2.7 da instrução, peça 49) . 
Concordando com a divergência apresentada pelo representante do MP/TCU - que entendeu (i) que inexistem nos autos evidências de que o evento foi efetivamente realizado, (ii) que a documentação apresentada  não justifica a contratação da artista apontada por inexigibilidade de licitação, e (iii) que não existem elementos nos autos que permitam estabelecer o nexo entre os recursos repassados e as despesas realizadas (§§ 2.8 a 2.12 da instrução, peça 49) -, determinei nova citação do responsável (§ 2.13 da instrução, peça 49) .
Em novas alegações de defesa, o responsável alegou que (i) todas as despesas efetuadas guardaram relação com o objeto do convênio, (ii) que a contratação irregular, por inexigibilidade de licitação, não conduz, por si só, na ausência de outros indícios de dano, à obrigação de reparar o Erário, (iii) que a imposição de obrigação de restituir qualquer valor conduziria ao enriquecimento sem causa da Administração, uma vez que restou demonstrada a realização do evento (§§ 3 a 3.4 da instrução, peça 49) .
Analisando a defesa, a unidade técnica destaca que não foram apresentados documentos novos capazes de comprovar efetivamente, por um lado, a realização do evento, e por outro, qualquer nexo entre os recursos repassados e as despesas alegadamente realizadas, o que, por si só, impede sejam aceitas as alegações apresentadas pelo responsável (§§ 3.5 a 3.13 da instrução, peça 49) .
Concordo com as análises e conclusões expostas pela unidade técnica em sua instrução, também endossadas pelo representante do MP/TCU em seu parecer, pelo que as acolho como razões de decidir. 
Com efeito, a demonstração da adequada e integral aplicação de recursos repassados pela União exige sejam comprovados dois aspectos essenciais. Primeiro, a realização ou execução do objeto pactuado. Segundo, que as despesas alegadamente realizadas para esse fim foram pagas com a utilização dos recursos repassados. No caso sob análise, o responsável não se desincumbiu de qualquer dessas comprovações. Não estando presentes quaisquer prescrições, ou o aproveitamento dos recursos pela administração municipal em desvio de objeto, apresenta-se como correta a proposta de imputação de dano ao responsável. 
Uma vez que também inexistem elementos que indiquem ter o responsável atuado em boa- fé, e não havendo prescrição da pretensão punitiva, torna-se também cabível a aplicação de multa.
	Ante o exposto, concordando com as propostas apresentadas pela unidade técnica, acolhidas pelo MP/TCU, manifesto-me por que o Tribunal aprove o acórdão que ora submeto à deliberação deste Colegiado. 
	
TCU, Sala das Sessões Ministro Luciano Brandão Alves de Souza, em 8 de setembro de 2020.
 
AUGUSTO SHERMAN CAVALCANTI
Relator